【裁判字號】    89,上重更(三),112
【裁判日期】    890921
【裁判案由】    殺人等
【裁判全文】
臺灣高等法院臺南分院刑事判決    八十九年度上重更(三)字第一一二號  Ａ
      上  訴  人
      即  被  告  戊  ○  ○
      選任辯護人  詹  俊  平
      上  訴  人
      即  被  告  丙  ○  ○
      指定辯護人  本院公設辯護人  辛  ○  ○
右上訴人因殺人等案件，不服臺灣嘉義地方法院八十五年度重訴字第一一號中華民國
八十六年二月二十七日第一審判決（起訴案號：臺灣嘉義地方法院檢察署八十五年度
偵字第一五五三、一五五五、二五四○號），提起上訴，經判決後由最高法院第三次
發回更審，本院判決如左：
      主      文
原判決關於丙○○、戊○○殺人暨丙○○定執行刑部分均撤銷。
丙○○、戊○○共同殺人，丙○○處死刑；戊○○處無期徒刑，均褫奪公權終身。
      事      實
一、丙○○原在臺中市經營冷氣空調業務，因經營不善而於民國（下同）八十三年四
    月間結束營業，並積欠戊○○約新臺幣（以下同）一千餘萬元之債務。嗣戊○○
    為能向丙○○取回上開款項，二人乃謀議由丙○○先向保險公司投保，而後以假
    失蹤或謀害第三人以為替身，製造自己意外死亡之方式向保險公司詐領保險金，
    以償還其上開欠款，並共同基於意圖為自己不法所有之犯意聯絡，由戊○○出面
    與其在新光人壽保險股份有限公司（下稱新光保險公司）彰化市收費站擔任保險
    招攬業務組組長職務之同窗好友陳鶯蘭聯繫有關投保事宜，繼推由丙○○於八十
    三年五月十四日（起訴書誤載為五月十三日），以丙○○為被保險人，以其不知
    情之父親姜運松為要保人及受益人，向不知情之陳鶯蘭投保新光百年長青壽險，
    保險金額為一千五百萬元，另附加保險金額為五百萬元之平安意外傷害保險。嗣
    辦妥上開保險後，戊○○即多次催促丙○○應依原訂計畫進行，好讓戊○○得以
    及早領取保險金以抵償上開丙○○積欠伊之債務，因丙○○遲遲無法依議進行詐
    得保險金，丙○○及戊○○為早日詐領上開保險金，復進一步共謀殺害第三人以
    冒充丙○○已死亡以領取保險金，議定後，於八十四年五月十五日，由戊○○出
    資七萬元，另丙○○則至嘉義市○○路○段○○七汽車商行購買車號ＲＹ－○八
    三二號自用小客車一輛，並經與戊○○商量後，由丙○○於同年月二十七日至臺
    中市南屯區豐樂里九鄰昌明巷找一名時常在戊○○娘家即臺中縣烏日鄉○○○路
    附近百聖公廟出入，智能較常人為低，綽號為「黑人」之陳福來，向陳福來及其
    家人佯稱欲載陳福來至南部養羊云云，而將陳福來騙至嘉義地區，欲作為頂替丙○○死亡之對象。丙○○於將陳福來騙至嘉義地區後，即安排其住在嘉義市○○
    路三○二號宏興旅社，並招待陳福來吃喝，當日晚上十一時三十分許，丙○○即
    駕駛車牌號碼為ＲＹ－○八三二號之自用小客車，搭載陳福來至嘉義縣大埔鄉○○村○○○○路三四○公里五百公尺處，點燃預置之松香油，欲以火燒車之方式
    ，企圖燒死陳福來以便向保險公司詐領其前開投保之保險金，幸因陳福來隨即迅
    速逃出車外始未得逞，惟該車牌號碼為ＲＹ－○八三二號之自用小客車則已因火
    燒而全毀，無法再使用。丙○○乃再前往上開○○七汽車商行，以廉價購得車牌
    號碼為ＸＥ－九九六九號之自用小客車一輛，欲以同一犯意，接續再加害陳福來
    ，以詐領保險金。八十四年五月三十一日，丙○○再度往阿里山公路勘察地形，
    並擇定製造肇事之地點為嘉義縣阿里山鄉○○村○里○○路五十七公里八百公尺
    處正在修路之危險路段。同年六月一日傍晚，丙○○先載陳福來至茶室飲酒作樂
    ，俟陳福來略有醉意後，丙○○即駕駛該車牌號碼為ＸＥ－九九六九號之自用小
    客車搭載陳福來前往上開肇事地點，並將車停靠在山谷旁，至翌日（二日）凌晨
    三、四時許，丙○○將陳福來騙至駕駛座上偽裝成由陳福來開車，丙○○則站在
    車外將車發動，致使陳福來人車一同跌落山谷，因而致陳福來（三十年六月一日
    生）受有腦挫傷、左前胸部二×一公分表皮剝落、右季肋部五×二公分表皮剝落
    、左大腿部骨折、左後膝部五×三公分創傷、左外肘部三×二公分表皮剝落等傷
    害，並因腦挫傷而當場死亡，丙○○見狀即躲藏在附近排水溝內觀察，俟嘉義縣
    警察局竹崎分局之員警接獲報案，於當天下午六時十分許趕往現場處理，丙○○
    見警員將陳福來之屍體抬出，確定陳福來已死亡後，始攔坐計程車下山離去。嗣
    經警方查明車輛所有人為丙○○，報紙亦披載丙○○發生車禍死亡，丙○○之胞
    兄姜坤龍、胞弟姜坤秀見報後，乃於翌日（即同年六月三日）一同南下至位於嘉
    義縣水上鄉中庄村之增光寶塔認屍，因當時屍體臉部傷痕累累，難以辨認，無法
    確定死者是否為丙○○，而未予認領，並連夜趕回臺北。戊○○於獲悉姜坤龍兄
    弟未認屍後，即於同年六月四日凌晨一時左右及同日上午七時左右，先後打電話
    給姜坤龍聲稱有重要事情要當面談，並約姜坤龍在臺北縣板橋市○○路○段二一
    一巷姜坤龍住處附近之消防隊對面見面，嗣見面時，戊○○遂告知姜坤龍：死者
    係一名泰籍男子，偽裝為丙○○，因丙○○欠債甚多，地下錢莊及法院均要找他
    ，丙○○乃詐死欲詐領保險金，用以還債，要姜坤龍救丙○○等語，惟姜坤龍仍
    心中存疑，戊○○乃當場撥打行動電話由丙○○與姜坤龍直接交談，以證明戊○○所言不虛，丙○○並於電話中要求姜坤龍幫忙，姜坤龍（三十八年十月十日生
    ，同案已判決有罪確定）即基於與丙○○、戊○○共同詐欺之犯意聯絡，答應前
    往認屍，丙○○並將陳福來之身體特徵告知姜坤龍，以便其指認屍體。嗣姜坤龍
    復將丙○○未死之事告知其父姜運松，姜運松（十一年三月四日生，同案已判決
    有罪確定）乃基於共同詐領保險金之犯意聯絡，於同年六月六日與姜坤龍一同南
    下認屍，同年六月六日下午四時許，姜運松在警訊及檢察官相驗屍體時，與姜坤
    龍均故意指認死者為丙○○，姜坤龍於認完屍後，丙○○與戊○○即交付三萬元
    予姜坤龍作為報酬，惟因姜運松、姜坤龍二人無意瞭解肇事現場情形，且急欲將
    屍體火化，對丙○○如何發生車禍致死，漠不關心，有悖常情，相驗該案之臺灣
    嘉義地方法院檢察署檢察官乃心有存疑。嗣姜運松於同年月十二日向新光人壽保
    險股份有限公司提出申請給付保險金，經該保險公司調查發現丙○○近況經濟不
    佳，且戶籍多次遷移，認為有諸多疑點，懷疑該案有詐領保險金之情事，因而遂
    函請臺灣嘉義地方法院檢察署偵辦，該署原辦理陳福來死亡相驗之檢察官即通知
    原承辦丙○○投保事宜之業務員陳鶯蘭到庭辨認屍體相片，陳鶯蘭於接獲檢察官
    之傳票後即告知戊○○關於傳訊之事，戊○○遂於開庭前一日即同年十月二十二
    日晚上，帶陳鶯蘭至桃園市一不詳店名之旅館與丙○○見面，並要陳鶯蘭於庭訊
    時指認相片中之屍体為丙○○，陳鶯蘭於見過丙○○之後，始知丙○○未死，惟
    因陳鶯蘭在外積欠他人借款約二百萬元左右，且丙○○及戊○○並允諾詐領保險
    金得逞後，分予陳鶯蘭二百萬元，陳鶯蘭（同案已判決有罪確定）即基於共同詐
    取上開保險金之犯意，同意於出庭時指認相片中之屍体為丙○○，丙○○並告知
    陳鶯蘭關於死者之身體特徵，以便指認，惟陳鶯蘭仍不放心，丙○○乃表示有事
    其願負責，陳鶯蘭即要求丙○○書寫陳鶯蘭指認相片是受丙○○之脅迫而指認之
    書面字條，交由戊○○保管存證，以作為保障。翌日（二十三日）上午，陳鶯蘭
    在戊○○之陪同下，至臺灣嘉義地方法院檢察署應訊，並指認陳福來屍體之相片
    係丙○○。新光人壽保險股份有限公司得知陳鶯蘭亦指認該屍體相片確係丙○○
    後，因而陷於錯誤，並慮及遲延理賠所累積之利息給付壓力，乃簽發保險金金額
    為二千萬零五千九百九十三元、付款銀行為台新國際商業銀行、票據號碼為ＫＡ
    0000000號、日期為八十四年十一月十四日之支票一紙予受益人即姜運松
    ，陳鶯蘭並擔任新光人壽保險股份有限公司給付保險金予姜運松之見證人。同年
    十一月十七日，戊○○、陳鶯蘭二人乃會同姜運松及不知情之盧楊玉珠、楊月英
    、江文進等人，共同前往富邦商業銀行板橋分行姜運松之帳戶內提領一千七百萬
    元，而將剩餘之三百餘萬元留供丙○○使用，得手後，戊○○並依約將提領出之
    一千七百萬元中之二百萬元交付陳鶯蘭，另復將其中十五萬元交予姜運松。嗣新
    光人壽保險股份有限公司另簽發付款銀行為台新國際商業銀行、日期為八十五年
    一月八日、金額為五十萬六千六百四十四元、票據號碼為ＫＡ0000000號
    、受款人為姜運松之支票一張予姜運松，作為遲延理賠保險金之遲延利息，丙○○乃於八十五年一月八日將該款項存入姜運松帳戶內，當日即領取二十五萬元，
    除八萬元由姜運松使用外，另請姜運松代為轉交予蘇秀裡七萬元、胞妹姜秋香九
    萬元、胞弟姜坤秀一萬元以清償債務（以上三人同案均已判決有罪確定）。嗣臺
    灣嘉義地方法院檢察署檢察官指揮嘉義市警察局持續追查，並於八十五年三月七
    日晚十二時許，在嘉義市○○街一五九巷五十九號前逮獲丙○○，丙○○供出其
    詐領保險金犯行後，始獲上情，繼復循線查獲其餘涉案人員，並自丙○○、戊○○及陳鶯蘭之住處查扣得如附表所示之物品。
二、案經嘉義市警察局移送臺灣嘉義地方法院檢察署檢察官偵查及自動檢舉偵查起訴
    。
      理      由
一、訊據上訴人即被告丙○○、戊○○二人均矢口否認有上揭犯行，被告丙○○辯稱
    ：伊並未以火燒車之方式燒死陳福來及發動車輛引擎使陳福來跌落山谷死亡，伊
    係因車後放有一桶松香油，嗣伊以點燃打火機之方式尋找汽車鑰匙時，因不慎將
    漏出之松香油引燃而失火，又伊與陳福來於八十四年六月一日晚九時許，抵達阿
    里山公路上開地點後，即在車內睡覺，直至翌日（即六月二日）凌晨三、四時許
    才醒來，嗣因陳福來吵著要回家，伊乃至旁邊之挖土機上睡覺，不久即聽見有車
    輛掉落山谷之聲音，陳福來所坐之小客車係與其一同上山之二輛車中之其中一輛
    將該車頂下的，伊並未殺害陳福來，本件全部犯行均係被告戊○○、陳鶯蘭二人
    夥同案外人郭宗明、劉錫及綽號「黑管」、「油漆」之人所為，伊均係被迫參
    加的，另伊並非自願駕駛小客車墜崖的，伊係因陳鶯蘭告知戊○○說一年之保費
    快到期了，為避免浪費第二年之保險費，要儘速結束伊之性命等語之後，被人拿
    槍逼迫，伊始閉上眼睛，方向盤猛力一轉而衝入山谷的，幸該小客車後輪卡到路
    磚，始未衝入山谷，經路過之人將伊拉起之後，伊始未命喪，另死者陳福來伊並
    不認識，也未曾見過面，陳福來純粹係戊○○、陳鶯蘭二人安排伊去陳福來家將
    其載走的云云；被告戊○○則辯稱：伊並未教唆丙○○自殺，亦未殺害陳福來，
    更未詐領保險金，八十三年五月間丙○○於向陳鶯蘭投保新光百年長青壽險前即
    曾向國泰人壽保險股份有限公司投保，每年需繳交二十九萬一千五百六十元之保
    費，足見被告丙○○並非無力繳交保險費，況本件系爭保險費亦絕非伊所支付，
    而係丙○○於八十三年四月底左右，在台中市第三信用合作社外面市場旁交予伊
    八十萬元後，再由伊交由陳鶯蘭替其辦理開戶手續，而後再於八十三年五月十三
    日左右，由不知情之楊月英與陳鶯蘭一同提領六十萬元，並辦理支票支付的，第
    二次季繳係丙○○拿三十萬元之支票給伊繳的，另依被告丙○○之存款帳戶存款
    明細及承保工程收入等情形以觀，被告丙○○於投保時並非陷於無資力，本件起
    意害人之人乃丙○○，與伊無關，伊並未以前開方式詐領保險金，亦未出資購買
    系爭小客車供丙○○作案，八十四年五月中旬伊亦未隨同丙○○勘查地形，伊亦
    未叫丙○○前往台中市昌明巷找綽號「黑人」之陳福來，伊跟本不知死者係陳福
    來，又丙○○並非如原判決所謂之無支付能力，另依丙○○之郵局帳戶可知其提
    領款項頻繁，足見其出入自由，乃其竟供稱遭伊拘禁，又伊雖有於右揭時地領取
    一千七百萬元保險金之情事，惟伊並未共謀殺害陳福來云云。然查：
（一）本件死者確係被害人陳福來乙節，業據被告丙○○於迭次訊問中供述明確，並
      經被害人陳福來之養母己○○、養方妹婿王銘崇、養方胞兄黃添義等人於偵訊
      時指認屍體相片無訛（見八十五年度偵字第一五五三號偵查卷第六十二頁反面
      、第二六二頁反面），另被害人陳福來確係於右揭時地連同上開車牌號碼為Ｘ
      Ｅ－九九六九號之自用小客車跌落山谷，致受有腦挫傷、左前胸部二×一公分
      表皮剝落、右季肋部五×二公分表皮剝落、左大腿部骨折、左後膝部五×三公
      分創傷、左外肘部三×二公分表皮剝落等傷害，因而腦挫傷當場不治死亡等情
      ，亦經臺灣嘉義地方法院檢察署檢察官督同法醫師相驗屬實，並制有勘驗筆錄
      、相驗屍體證明書及驗斷書各一紙在卷可稽，此外並有道路交通事故調查報告
      表（一）、（二）二紙及相片十四張在卷可參。又被害人陳福來之骨灰一罐，
      已由陳福來之養方妹婿蕭澄洲領回之事實，亦有領據一紙附卷可查（見警訊卷
      第七一頁），足証被害人陳福來確已於右揭時地墜落山谷不治死亡之事實，應
      堪認定。
（二）被告丙○○於本院審理時雖否認有放火燒車、推車翻落等加害陳福來之情事，
      然其於警訊時即稱：「到嘉義縣大埔鄉準備以火燒車手法將陳福來燒死在車內
      （代替我死亡）詐領保險金，因陳福來逃出來未得逞」、「我站在右側車外【
      以手發動引擎】將人車推入山谷後，我逃到附近觀看至翌日見警察將陳褔來抬
      出確認死亡後，攔一部不詳車號之計程車付給八百元載我到嘉市○○路圓環附
      近離去。」（見警卷第八頁，丙○○八十五年三月八日警訊筆錄）；又稱：「
      直到凌晨三、四點左右我才下手發動引擎將陳褔來人車推入山谷，我並未立即
      離去，滯留在現場，直到當天下午約三點左右看到救難人員將陳褔來之屍體抬
      上證明死亡後，始攔車下山到嘉義市區。」（見警卷第二十四頁反面，八十五
      年三月十一日警訊筆錄），觀之被告丙○○於查獲初時對如何將車推落山谷，
      已陳述綦詳，且其陳述與陳褔來曾未被火燒車燒死及當時坐於被告丙○○所購
      汽車內翻落山谷之情況相符。再衡之火燒車事件係於當日晚上十一時三十分許
      ，在嘉義縣大埔鄉○○村○○○○路三四○公里五百公尺處發生；陳福來在車
      內翻落山谷致死肇事之時間為凌晨三、四點，地點為嘉義縣阿里山鄉○○村○
      里○○路五十七公里八百公尺處之修路危險路段，若非被告蓄意加害陳福來，
      焉有在半夜將陳福來載至人跡罕至之山區，且在該處停留之理？何況若無預謀
      ，豈有當時車後剛好置放一桶易燃之松香油，且被告剛好點燃打火機？又汽車
      若非蓄意發動引擎，在靜止煞車狀態之汽車當不致無故翻落山谷，足見火燒車
      欲燒死陳福來未遂及坐於車內之陳褔來之所以翻落山谷係發動引擎、放掉煞車
      後使跌落山谷致死，均係被告丙○○之蓄意所為。又汽車翻落山谷若未起火爆
      炸，就是車體破碎，以致車內之人傷重致無法辨別車內之人，此為電影經常上
      演之情節，當亦為被告丙○○所認知，而被告丙○○先後二次駕駛其名下之汽
      車載陳福來，嗣後陳褔來係坐於丙○○名義之汽車上翻落山谷死亡，衡情被告
      丙○○若非蓄意製造假車禍，謀害陳褔來，且相信屍體殘破，指認不易，可令
      人誤認坐在車內者為被告丙○○（事後證明警方亦誤認死者為丙○○），丙○○當不致深夜（第一次為十一點多、第二次凌晨三、四點）與陳褔來待在人跡
      罕至之山區，且誘使陳褔來坐於登記於其名義之駕駛座上。再者，陳褔來之智
      能較常人為低，此為被告丙○○所不爭，亦為陳褔來家人所陳明在卷，陳褔來
      應不知如何發動汽車，何況被告丙○○亦承認當時其與陳褔來同在該處，若非
      引擎係丙○○蓄意發動，丙○○理當於陳褔來發動引擎時立即加以制止，甚至
      陳褔來翻落後立即設法求援救助，焉有躲藏在附近排水溝內觀察十幾小時，俟
      當天下午見警員將陳福來之屍體抬出，確定陳福來已死亡後，始攔坐計程車下
      山離去之理？參以被告丙○○於八十四年五月二十八日凌晨零時四十五分許，
      在大埔分駐所制作筆錄時即供稱：「我於八十四年五月二十七日二十三時三十
      分左右在大埔鄉和平村台三線三四○公里五百公尺處自小客車車號ＲＹ－○八
      三二號失火，我跟一位工人陳福來在場」等語屬實，有該警訊筆錄一紙在卷可
      稽（附於偵字第一五五五號偵訊卷第九十二頁），且上開車號ＲＹ－○八三二
      號小客車係於八十四年五月十六日過戶登記為被告丙○○名下乙節，亦有台灣
      省公路局嘉義區監理所中華民國八十六年五月二十七日(一)八六－四七四－三（
      五五）號函一紙在卷可稽，又該車確於八十四年五月二十七日起火燃燒乙節，
      亦有嘉義縣警察局中埔分局大埔分駐所受理民眾報案紀錄單及工作紀錄簿影本
      各一紙在卷可稽（附於警訊卷第一○一、一○二頁），凡此等情，益徵陳褔來
      先後二次火燒車、翻落山谷係遭被告丙○○蓄意加害，目的在製造假車禍，使
      人誤認車內死者為丙○○，而可領取已事先安排投保之保險金。
（三）被告丙○○於八十三年五月十四日有以丙○○為被保險人，以其不知情之父親
      姜運松為要保人及受益人，向不知情之陳鶯蘭投保新光百年長青壽險，保險金
      額為一千五百萬元，另附加保險金額為五百萬元之平安意外傷害保險之事實，
      為被告丙○○所供認，並經陳鶯蘭到庭證述屬實，復有新光百年長壽險繳費八
      年期有體檢契約要保書影本附卷足資佐證。而本件丙○○投保新光保險公司之
      保險時，其第一次一年繳之保費六十萬元係由丙○○之父即受益人姜運松之合
      作社戶頭內提出六十萬元換為合庫支票繳納，此有新光保險公司覆函所稱：「
      第一期保費以八十三年五月十三日，合庫台中分行，帳戶十三之七號，票號七
      三九三九九號之支票繳納」可資參照，並經新光保險公司法務王廷忠於八十五
      年三月二十五日偵查中證稱：第一次是從台中三信買合庫支票支付相符。而該
      支票為被告戊○○所支付，為同案已判決之被告陳鶯蘭於警偵訊中已供證明確
      ，並稱：伊與戊○○係從小即認識之好友，八十三年二、三月間戊○○向伊提
      及丙○○欲投保一千五百萬元壽險及附加五百萬元之意外險．．．伊就約戊○○邀丙○○填具要保書，保費約六十萬元，一年繳，由戊○○當場開具即期支
      票繳付（應係由戊○○提出支票繳付，陳鶯蘭記憶有誤）．．．約於八十四年
      五月間伊要向丙○○收取第二期保費時，找不到丙○○，伊便問戊○○要如何
      處理，．．戊○○便說要將保費改為季繳，並開一張郭宗明之支票（約十五萬
      六千餘元）繳保費等語（見警卷第二十九頁反面、第三十頁及上開偵查卷第二
      三五頁反面自白狀），並有被告戊○○簽發之用以支付保險費之發票人為郭宗
      明、面額為十五萬六千五百四十元、日期為八十四年七月三十日之支票一紙在
      卷可稽（附於偵字第一五五三號偵訊卷第三七六頁）。由陳鶯蘭上開供述可知
      ：丙○○投保係透過戊○○、保費由戊○○以支票支付、陳鶯蘭找丙○○收第
      二期保費時，因找不到丙○○，戊○○即作主將保費改季繳。又陳鶯蘭供稱：
      被告丙○○於向陳鶯蘭投保新光百年長青壽險前曾自己向國泰人壽保險股份有
      限公司投保，每年亦需繳交二九一五六元保費，該保險八十三年九月所以未繳
      保費停效，乃因丙○○已於八十三年五月份向陳鶯蘭投保新光百年長青壽險附
      加平安意外傷害保險，以致前保險未繳交保險費，非丙○○已無支付能力才未
      繳交保險費，（參見八十四年度相字第三九二號卷第十四頁反面陳鶯蘭筆錄）
      ，被告丙○○、戊○○就此均無異言。衡諸情理，設若被告戊○○未與被告丙○○謀議先向保險公司投保，而後以假失蹤或謀害第三人死亡以為替身之方式
      向保險公司詐領保險金，其膽敢自作主張將被告丙○○之上開保險費改為季繳
      ，並由其交付兩期金額不少之保險費？何況若詐領保費係被告丙○○一人之意
      ，其利用原有之國泰人壽保險為之即可，當不致由戊○○另外安排向其好友陳
      鶯蘭投保，且徵之事後在丙○○未出面之情況下，被告戊○○可使受益人姜運
      松完全聽由戊○○安排出面領取鉅額保費，且所領取之保費全由戊○○支配，
      甚至以之清償戊○○對其親人之欠款（詳後述），足見被告之所以將原國泰人
      壽保險換成新光保險公司之保險，係因被告戊○○對其安排之本件保險才有把
      握控制（事後亦證明被告戊○○可控制姜運松領取保費），因而才將被告丙○○之保險改向其好友陳鶯蘭投保，由此已見被告戊○○對本件詐領保險金確有
      參與。至於證人王明儀雖於原審訊問時證稱「被告戊○○於八十四年一月二十
      六日自早上八時至下午五時三十分止均在公司，未離公司」等語，另證人盧振
      武亦證稱「八十四年五月二十三日到六月一日被告戊○○均在公司，而八十四
      年六月二日至六月四日被告戊○○則在臺中工業區之保谷公司施工，且八十三
      年四月底，被告丙○○曾交付三十萬元之支票予被告戊○○說要繳納保險費」
      等語（見原審八十五年十二月四日訊問筆錄），嗣再以書面向原審更正前開被
      告丙○○交付支票之日期為八十四年一月中旬等語。惟按該二證人均係被告戊○○之員工，且證人盧振武復係被告戊○○之表弟，所為證言已難免偏頗不實
      ，況其等所證事實，均係時隔甚遠之事實，並無特別情事何能明確指稱何時至
      何時被告戊○○確在公司，且豈有員工對於老闆之行蹤特別注意之理？再被告
      丙○○復否認有交付支票付保險費一事，而證人盧振武初則供稱日期係在八十
      三年四月底，其時被告丙○○尚未投保，何來保險費之繳納，已見不實，後雖
      發現所證有所瑕疵，再予書面更正，惟被告丙○○第二期需繳納保費之時間係
      在八十五年五月十四日，且可開立三個月之遠期支票繳費，揆諸常情，豈有於
      一月間即託被告戊○○代繳保險費之理？均足見上開二證人所證顯非事實，要
      屬迴護被告戊○○之詞，自均不足採信。
（四）又被告丙○○於警局初訊以迄偵審均一再供明本件犯罪被告戊○○有共同謀議
      ，而被告戊○○確曾於八十四年五月三日、五月四日，駕駛其胞弟楊火龍女友
      王貴芬所有之車牌號碼ＯＥ─八四九八號自用小客車，住宿於嘉義市○○路凱
      撒汽車旅館，此亦有該旅館之旅客登記卡及身分證影本附卷可證，並經該店之
      主任即證人林永修於偵查中證述無誤。且戊○○曾於八十四年五月十七日，自
      臺中縣潭子鄉潭子郵局第二支局，匯款八萬五千元至郵局帳號第○二三八二四
      之一號丙○○之帳戶，亦有該局匯款申請單影本可稽。再戊○○陪同丙○○於
      八十四年五月二十三日左右，至嘉義市○○○路五二六號向房東賴陳麵以月租
      六千元代價租用二○三室套房，由戊○○支付租金及押金一萬元，戊○○曾至
      上址找丙○○，此據房東賴陳麵於警訊及偵查中證述明確在卷可參（見警訊卷
      第五九頁至第六○頁、八十五年度偵字第一五五三號偵查卷第四○五頁至第四
      ○六頁），亦核與丙○○之供述相符，設若戊○○與丙○○間，無密切聯繫事
      項，何以戊○○會多次至嘉義市找丙○○，並匯款與丙○○？益證其等有犯意
      聯絡甚明，雖被告戊○○辯稱八十四年五月十五日係丙○○獨自向嘉義市○○
      路○段○○七汽車商行購買車牌ＲＹ｜○八三二號自用小客車，價款七萬元非
      其所支付，其固曾於八十四年五月十七日匯八萬五千元給丙○○，但丙○○買
      車時間係八十四年五月十五日，有汽車過戶資料可憑，而該筆八萬五千元，係
      因丙○○交付一張達達水電公司面額之三十萬元之支票給戊○○，其中十五萬
      六千多元繳保費，扣除丙○○應付而未付之利息五萬餘元所剩八萬五千元戊○○將之匯還丙○○，惟不論戊○○所匯予丙○○之款項係何用途，丙○○作案
      所購登記其名下之汽車是否由戊○○出資，其於被告丙○○著手謀害陳福來期
      間有與丙○○多所接觸，甚至與丙○○至嘉義租屋，足見被告所供本件謀害陳
      福來詐領保險金一節為其與戊○○策劃，信而有徵。再者，被告戊○○於丙○○之父、兄姜運松、姜坤龍前來嘉義認屍、陳鶯蘭前去臺灣嘉義地方法院檢察
      署指認死者照片時及於姜運松前往富邦商業銀行板橋分行領取新光人壽保險股
      份有限公司所給付保險金時，均陪同在旁，而要求姜坤龍指認死者即是被告丙○○之時，係由被告戊○○主動聯絡姜坤龍；要求陳鶯蘭指認死者照片係被告
      丙○○之時，復係由被告戊○○帶同陳鶯蘭同往桃園之某不詳店名旅社見被告
      丙○○等情，亦據同案被告丙○○、姜運松、姜坤龍、陳鶯蘭、證人江文進、
      盧楊玉珠、楊月英、黃俊文等人供述明確在卷，設若被告戊○○確未與被告丙○○共謀殺人而詐領保險金，衡諸常情，其豈有涉入如此深之理，益徵被告戊○○確有與被告丙○○共謀殺人之行為。況被告戊○○亦坦承伊確有於右揭時
      地領取保險金額一千七百萬元及前往台灣省合作金庫埔墘支庫分別將其中三百
      五十萬元、二百八十二萬元、五百萬元之款項匯入其親友林秀英、盧楊玉珠、
      王盈雯帳戶，並分別將二百萬元及十五萬元交予陳鶯蘭、姜運松等情，足證被
      告丙○○於警訊中之供述，應與事實相符，其供述自足資為裁判之依據。至於
      被告戊○○另辯稱曾因票據事往找丙○○，在門口問賴陳麵，丙○○住那一間
      ，證人即計程車司機林保龍曾搭載戊○○往找丙○○，還沿路問，才找到丙○○租住處，足證上訴人戊○○確未陪同丙○○租屋，然被告戊○○既對嘉義不
      熟悉，因而事後去找丙○○無法一下子即找到，本為可理解之事，並不能因而
      否定證人即房東賴陳麵之證詞。
（五）證人即死者之母己○○於偵查中證稱：伊可確定丙○○於端午節前三天來要帶
      陳福來出門，伊問渠叫陳福來做什麼，渠說要帶陳福來去台南養羊，伊說台南
      那麼遠，怎麼回來，渠說每個月會載兩次羊來中部，可以載其回來，伊問吃呢
      ？渠說有請人煮等語（見偵字第一五五三號卷卷第二六二頁）。又被告丙○○
      之兄姜坤龍於警偵訊中業已供稱「我與姜坤秀查知屍體放置於嘉義縣中埔鄉公
      館之停屍間即前往察看，因：：：不敢確定是丙○○即連夜搭火車回台北至住
      處已二十四時許我女兒告訴我有乙名女子打電話找我，：：約凌晨一時許，戊○○即打電話告訴我稱：有重要之事情要告訴我，要我出去外面談，並說在電
      話裡說不方便，：：我即約戊○○在我住宅附近之消防隊對面談，戊○○問我
      是否有看見報紙之刊登、有無前往嘉義認屍，認屍結果如何：：：戊○○即告
      訴我發生車禍死者不是丙○○，：：並撥電話給丙○○，由我與丙○○談話：
      ：」（見警訊卷第三十七頁反面及第三十八頁筆錄）、「（問：你在檢察官驗
      屍之前，戊○○就到台北找過你？）答：是，前二天戊○○說丙○○沒死，要
      我說死者丙○○，我不相信，戊○○還打電話給丙○○讓我和他說話」（以上
      見偵字第一五五五號偵訊卷第四十頁筆錄）等語明確，另姜運松亦供稱是戊○○打電話跟姜坤龍說的等語（以上見偵字第一五五五號偵訊卷第三十八頁筆錄
      ），足見被告戊○○於被害人陳福來死亡之後確曾打電話予姜坤龍之事實，應
      堪認定。而戊○○於偵查中檢察官質以陳鶯蘭要來地檢署開庭前一天有帶陳鶯
      蘭到桃園找丙○○時答以「到了桃園飯店才知丙○○沒死」等語（一五五五偵
      卷四三頁），惟陳鶯蘭出庭日距案發已四月，然依姜坤龍供述案發之初其前往
      指認丙○○屍體無法確定當日返家，即接戊○○電話要求見面並告以丙○○未
      死及由姜坤龍與丙○○通話以證明所言非虛，則戊○○所供與陳鶯蘭至桃園飯
      店始知丙○○已死與事實不符。苟其未與丙○○共謀以第三人代丙○○死亡，
      何以以案發之初即知死者非丙○○本人﹖再者，同案已判決之陳鶯蘭於警偵訊
      中亦供稱：約於八十四年十二月（應係十月）間某日（詳細日期忘記）我接獲
      嘉義地檢署之傳票，我將要出庭作證之事告知戊○○後，戊○○於要出庭作證
      之前一天晚上，邀我到桃園要與丙○○之家屬見面談話，當我與戊○○到桃園
      之一家飯店九三五號房間內時看到丙○○本人時嚇了一跳才知道他沒有死，當
      時丙○○要我出庭作證指認該名死者就是他（丙○○）本人，我並未答應，於
      是戊○○便建議叫丙○○親自簽具一張要脅恐嚇我的字條，內容是說我如不指
      認該名死者是丙○○，他便要殺害我及家人，該張字條並由戊○○保管，直到
      隔天要出庭之上午丙○○又打電話告知該名死者之特徵，叫我指認好，但我確
      實不知道該名死者之真實身分等語（見警卷第三十一頁），且於警偵訊中供證
      強調：「（問：你是否事先知道丙○○計謀製造假車禍殺人，詐領保險理賠金
      之情形？有無其他共犯？你有無參與？）答：事前我並不知情，我是事後才知
      道是丙○○與戊○○共謀」、「投保後不久，曾聽戊○○談到丙○○說要死掉
      以便領到該筆理賠金．．」、「投保以後我和戊○○聊天時，戊○○說丙○○
      要死給她領保險金，我說死沒那麼容易」等語（見偵字第一五五五號偵訊卷第
      八頁反面、第九頁反面及第三十六頁筆錄），更見被告丙○○指稱伊與戊○○
      共謀詐領保險金等語，並非無據。雖證人張羅鳳雪、鄒藤松、余清石及楊火龍
      均證稱丙○○與陳福來很熟，亦難解於被告戊○○之罪責。又證人楊火龍、王
      貴芬到庭證稱：被告戊○○於八十四年五月三日有向王貴芬借車，當晚其無回
      來睡覺等語；及證人沈宏彬證稱：楊火龍有載戊○○到工地找伊拿施工圖，但
      時間伊已忘記了等語（見本院前審八十七年三月二十六日訊問筆錄），亦不足
      據為證明被告戊○○無與被告丙○○共同謀議之事實。另證人吳明忠證稱：被
      告戊○○於八十四年六月二日至四日在保股公司工地施工等語（見本院更一審
      八十七年四月九日訊問筆錄），然無法證明被告戊○○整日晝夜均在工地，而
      無法於八十四年六月四日到板橋找姜坤龍會談。
（六）至於被告丙○○雖供稱被告戊○○之夫（當時為未婚夫）郭宗明及戊○○之親
      友有參與，且係遭受其等之脅迫始犯下本案。惟被告在偵查時係改稱：「發生
      事情那天晚上九點多，我們就到事發地點我把車子停好，我們先睡覺，到凌晨
      三點多，陳褔來吵著要回家，我才下車讓他坐駕駛座，我坐到挖土機車上過沒
      多久車子就掉下去了」（見偵查卷八十五年三月二十二日偵查筆錄）；「我不
      知道陳褔來如何摔下山谷，我在睡覺，（見偵查卷八十五年五月六日筆錄），
      供稱陳福來自己疏忽掉下去，於原審又改稱：「車子開到現場，快天亮了，我
      在車旁睡覺，是戊○○叫去之人開車，從後撞下去的，停車地離山崖有二尺多
      ，車子如何掉下我不知道我在睡覺」（見原審卷八十六年二月二十二日筆錄）
      ；「第二次則是戊○○夥同六、七人開二部車把我們押上去的，在案發處，我
      本要睡，但陳褔來一直吵，我不得已才跑上旁邊挖土機上睡一會兒我就聽到墜
      車聲音，我看過去，戊○○那夥六、七人站在車外，陳褔來的車已掉落山谷，
      我完全不知情」（見原審卷八十六年十月十五日筆錄）；「而且我們沒有殺陳
      褔來，是他自己玩車不小心死掉的」（見本院更一審卷八十七年十二月二十二
      日筆錄）。質言之被告丙○○事後原改稱不知陳褔來如何翻落山谷，嗣後又改
      稱被被告戊○○一夥人推落。由其前後反覆之供詞，雖仍不能排除被告戊○○
      有參與犯案，然卻可窺知被告丙○○所謂不知陳福來如何翻落山谷及戊○○之
      其他親友有參與犯案一節，應係卸責之詞，參以被告丙○○於警訊中業已供稱
      「郭宗明曾到我經營之公司打牌而認識，他並未參與殺人謀財」、「陳鶯蘭原
      以為要以製造失蹤案件報領保險理賠金，直到案發後要出庭作證之前一天晚上
      ，才由戊○○約她到桃園找我，見到我時她才知道死者不是我本人：：當時她
      才知道是我和戊○○另行製造假車禍殺人，計劃詐領理賠金」等語明確（見警
      訊卷第十九頁反面及第二十頁反面筆錄），且於警訊中均未供稱伊係遭受脅迫
      而犯下本案，是其嗣後翻異前詞改稱伊係遭被告戊○○、陳鶯蘭等人之脅迫而
      犯下本案及本案另有郭宗明等他人參與，案發當日前往山上係伊駕車載陳福來
      ，渠等前後各一部車押伊車上山等語，惟查由市區駕車往山上，其路途遙遠，
      被告又係駕車，車上僅陳福來一人，並無受制其他人，衡情應有足夠之機會駕
      車逃逸報警甚明，因之被告丙○○上開供述，顯與情理有悖，難予採信。尚不
      能因被告丙○○之供詞而認定戊○○之親友郭宗明等有犯意之聯絡。
（七）又被告丙○○所供：其於八十四年一月二十六日，先與戊○○共同前往臺中市
      ○○路五一○號協德汽車商行，由戊○○出資以六萬二千元之代價購得車號為
      ＦＫ－三○一六號之自用小客車一輛，而後再尋覓製造車禍自殺之適當地點，
      因當時丙○○在嘉義縣、市工作，對於嘉義地區之地形較為熟悉，乃於同年五
      月中旬某日左右晚上八時左右，由戊○○駕駛一不詳車號之自用小客車，跟隨
      丙○○所駕駛之車號ＦＫ－三○一六號自用小客車前往嘉義縣阿里山鄉○○○
      路三號橋附近停車勘察地形，經認該處適合製造車禍後，即由丙○○駕駛上開
      車號ＦＫ－三○一六號自用小客車衝下山谷自殺，企圖以此方式假造成丙○○
      意外死亡之情況，以領取保險金額，惟因該車卡在山腰樹幹，丙○○因而未致
      生死亡之結果等情，雖證人謝麗美於警訊中證稱：八十四年五月二十日左右晚
      上二十時許，被告丙○○確有帶一位女子到嘉義縣竹崎鄉中和村石棹其所經營
      之順成汽車修理廠內，雇用吊車到嘉義縣阿里山鄉○○○路二一號橋附近吊一
      紅色小客車，當場言明拖吊費三千元，由那名女子當場給付，並指證警方提示
      之戊○○相片即為該女子，且車號ＦＫ－三○一六號自用小客車身確係紅色，
      於八十四年一月二十六日登記為被告丙○○名下，而於八十四年五月二十二日
      辦理車牌遺失繳銷登記。然證人謝麗美於檢察官偵訊時卻當庭指認稱對戊○○
      沒有印象，衡之謝麗美於警訊時係看口卡指認係戊○○，其指認本即存有瑕疵
      ，已難認定戊○○有陪同丙○○前去雇拖吊車之情事。且協德汽車商行老闆娘
      曾筱婷到庭證稱被告戊○○並非與丙○○同去購車之女子，因而被告丙○○所
      稱與戊○○一同去協德汽車商行買車，由戊○○出錢一節，已見不實。況依保
      險法第一○九條第一、二項規定：保險人故意自殺者，保險人不負保險金額之
      責任；但保險契約載有被保險人故意自殺，保險人仍應給付保險金額之條款，
      其條款於訂約後二年始生效力。被告丙○○既係執意領得保險金，且先前亦有
      在他公司投保，對此規定應已探求清楚，然丙○○之保險始於八十三年五月份
      ，距事發之八十四年五月份才一年，既未滿二年，縱丙○○自殺亦領不到保險
      金。又該處路旁有水泥樁，丙○○之車僅稍微離開路肩，即被水泥柱卡住，動
      彈不得，並未掉入山谷，如掉入山谷必死無疑，且路旁樹木甚小，如丙○○之
      車急衝而下，不被路旁水泥樁卡住的話，該株小樹必無法擋住，一衝即斷，此
      觀附卷之照片自明。更何況丙○○聲稱戊○○另駕一部車在後跟隨，如有此事
      ，且戊○○果真與丙○○早有詐領保險金之共同犯意，於丙○○自殺未遂，車
      卡在路邊時，為何不將丙○○載回，為何不即找人拖吊，竟於隔數日後，才找
      謝麗美之夫拖吊？如戊○○見狀不救，棄姜而去，此後豈可能再共同犯案？又
      故丙○○所稱戊○○逼其自殺，顯非實在。再者，本件保險受益人並非戊○○
      ，而係丙○○之父姜運松，雖係透過陳鶯蘭投保，事後證明戊○○可掌控保險
      金之領取，然丙○○與戊○○既係共犯，領取姜運松為受益人之保險金當然不
      成問題，然若戊○○教唆或逼迫丙○○自殺，萬一情況失控，被告戊○○恐有
      無法領得保險金之虞，衡情戊○○應不致欲置丙○○於死。凡此等情，足見被
      告丙○○、戊○○二人當時謀議係以假失蹤或謀害第三人以為替身，製造自己
      意外死亡之方式向保險公司詐領保險金。
（八）證人張羅鳳雪雖證稱：丙○○曾去我雜貨店買酒，與黑人（即陳福來）在雜貨
      店門口喝，我曾看過他用手招過，黑人講話（見本院更一審八十六年六月二十
      日筆錄），而證人林振良亦證稱：常看到丙○○把車子停在張羅鳳雪雜貨店門
      口，我家住雜貨店對面（見同上筆錄），又證人劉錫群證稱：認識（被告丙○○），我看過他們二人（指丙○○與陳福來）到過附近百姓公廟看六合彩明牌
      ，丙○○去問明牌，我也是，黑人應該也是（見本院更一審八十六年七月十一
      日審判筆錄），證人鄒騰松則證稱：我也認識黑人，丙○○也常去成功嶺，我
      一個朋友住那邊，也看過丙○○，黑人我在西屯工廠那邊認識，丙○○曾叫他
      到工廠撿拾廢料，裡面師傅問他說誰叫他來的，他說是丙○○叫他來的（見本
      院更一審八十六年九月十二日筆錄），證人楊火龍亦證稱：他們有認識，老闆
      丙○○有叫他（黑人）過來一起喝酒（見本院更一審八十七年三月五日筆錄）
      ，而證人余清石亦證稱：印象中有的（見同上筆錄），證人陳振常證稱：成功
      嶺一個「阿來」介紹他們一起喝酒認識的，（阿來叫什麼名字）不知道，要問
      丙○○（見八十五年三月九日警訊筆錄），即證人徐進來亦證稱：認識（陳福
      來），我看過他們在一起喝酒，我那天碰到，我聽他們講，覺得他們很熟悉（
      見本院更一審八十六年十月十五日筆錄）。由上述證人所證，雖足以證明被告
      丙○○與陳福來很熟。然由證人陳振常強調：「是丙○○在八十四年農曆四月
      底某日上午六、七點來問黑人是否這兒，並說要帶黑人，到善化鎮看羊」（見
      同上筆錄）等情，亦足以認定被告丙○○於八十四年農曆四月底（換算應係國
      曆五月底）時，尚不認識陳福來，係五月下旬才去找陳福來。參以被告丙○○
      供稱：係戊○○於八十四年五月二十六日帶其到陳褔來住所，次日（八十四年
      五月二十七日）才由其單獨駕車到陳褔來住宅向陳褔來姐姐佯稱要僱用陳褔來
      到台南縣養羊（詳上開警訊筆錄），足見被告戊○○充其量僅告知陳褔來之住
      所予被告丙○○，而係由丙○○自行去找陳褔來。至於嗣後丙○○改稱：「戊○○、陳鶯蘭兩人去找黑人，且帶了二個人郭宗明、劉錫群在外面等云云，亦
      係為將罪責推予戊○○親人身上以減輕其刑責之詞。
（九）再就領取保險金一節，已判決之陳鶯蘭上開於警偵訊中已供稱：「當時丙○○
      與戊○○一直拜託我要在出庭作證時指認該名死者是丙○○本人，當時他們均
      未答應要以何條件作報酬，只是之前戊○○曾問我欠人家多少錢，我告知約二
      百萬元，戊○○隨即告知若領到該筆保險理賠金時，要給我二百萬元，且不必
      償還」、「新光人壽保險公司於八十四年十一月八日開具一張面額二千萬五千
      九百九十三元整之支票給付受益人姜運松，約於八十四年十一月十二日左右（
      按應係十一月十七日）我陪同姜運松、戊○○及戊○○之妹楊月英、姨媽楊玉
      珠等人到板橋富邦銀行領取一千七百萬元現金，接著即載姜運松回家，領取之
      餘額三百萬元則留在姜運松之存摺內。隨即戊○○與楊月英二人又到華南銀行
      匯錢：：最後戊○○當場將現金二百萬元交付給我」（以上見偵字第一五五五
      號偵訊卷第八頁及第九頁所附警訊筆錄）、「（問：妳在領一千七百萬元當天
      就拿到二百萬元？）答：是，是現金」、「丙○○當天早上就打電話告訴我，
      死者的特徵是額頭微禿、臉黑黑的、肚子有刀疤」（以上見偵字第一五五五號
      偵訊卷第三十六頁反面及第三十七頁筆錄）等語綦詳，另被告丙○○於警訊中
      亦供稱：「陳鶯蘭原以為要以製造失蹤案件報領保險理賠金，直到案發要出庭
      作證之前一天晚上，才由戊○○約她到桃園找我，見到我時她才知道死者不是
      我本人，戊○○並指使我叫陳鶯蘭在法庭作證時，一定要作偽證，指證該名死
      者就是我（丙○○）本人，當時她才知道我和戊○○另行製造假車禍殺人，計
      劃詐領保險理賠金：：」等語（見警卷第十九頁反面筆錄），此外參酌被告戊○○於偵訊時亦供稱：「（問：領保險金一千七百萬元妳有去？）答：有，我
      和陳鶯蘭及楊月英、楊玉珠、姜運松」、「我給陳鶯蘭二百萬元」等語（以上
      見偵字第一五五五號偵訊卷第四七三頁反面筆錄）。而同案被告陳鶯蘭確於八
      十四年十月二十三日前往臺灣嘉義地方法院檢察署指稱相片中之屍體應該是丙○○等語，有訊問筆錄一紙在卷可稽（附於他字第四四○號卷宗第十六頁）。
      另同案被告陳鶯蘭於八十四年十一月十四日並擔任新光人壽保險股份有限公司
      給付保險金予姜運松之見證人乙節，亦有保險金給付回條一紙在卷可稽（附於
      偵字第一五五三號偵訊卷第四二三頁）。以上足證被告等二人於陳鶯蘭知悉死
      者係陳福來而非被告丙○○後，確有共同參與詐領保險金並分得部分領得之保
      險金之事實，應堪認定。至於被告戊○○另辯稱：於領得保險金後，曾分別在
      高速公路員林交流道及彰化交流道，交付丙○○現金五百五十萬元等語，雖為
      丙○○所否認，然縱令戊○○所言屬實，戊○○所領得之一千七百萬元保險金
      ，扣除二百萬元予被告陳鶯蘭、十五萬元予姜運松、五百五十萬元予丙○○外
      ，至少剩餘將近一千萬元（九百八十五萬元）應係全由戊○○取得（足以清償
      丙○○之欠款），益見被告戊○○確有參與共謀殺人而詐領保險金之行為。又
      證人林政億於原審訊問時雖證稱：「被告丙○○曾有一次向其告知，有參加高
      額保險，會報失蹤，可領到保險金再給伊」等語（見原審八十五年十月二十三
      日訊問筆錄），惟該證詞僅足以證明被告丙○○於投保本件保險時，即有詐欺
      之犯意，尚不足證明被告戊○○並未參與共同殺人及詐欺。至證人蔡丁木於原
      審調查時雖證稱：「於八十四年六月十七日被告戊○○曾找伊談轉包」等語及
      證人蔡山旺於原審調查時證稱：「伊於農曆八十四年底常到被告戊○○之住處
      ，有多次遇到被告戊○○」等語，經核均與本案無涉，均無法採為有利被告戊○○認定之依據。
（十）至被告戊○○於八十五年三月十一日晚上經警解送至臺灣嘉義地方法院檢察署
      時雖陳稱：其於當日上午，被借提至嘉義市警察局後，在偵訊室被以布矇住眼
      睛，以布綁住二手二腳，以布塞住嘴巴，架上四方桌躺著，被以電擊棒擊其右
      手右腳，一直至當日晚上七時許等語。惟查：當日為被告戊○○製作筆錄之警
      員林鐘成及在場戒護之警員甲○○、丁○○均否認有戊○○所指之刑求情事，
  並否認持有電擊棒，而戊○○於當日晚上十時許，經警解送至臺灣嘉義地方法
      院檢察署時，檢察官以肉眼觀察結果，其右手肘有些微紅色斑點，右腳則看不
      出有傷，此有偵訊筆錄一件及相片三張在卷可稽。又被告戊○○於當日晚上解
      送回嘉義看守所後，雖亦向管理員自述前揭被刑求情事，且其右手肘有傷痕瘀
      青、右腳瘀青，此有談話筆錄及嘉義看守所之收容人內外傷記錄表一件附卷可
      查。惟被告戊○○於翌日（十二日）向嘉義看守所醫師劉永壽求診時，卻僅提
      及感冒、咳嗽，而未提及被刑求受傷情事，此有被告戊○○之病歷卡影本可參
      ，並據證人劉永壽於偵查中陳述明確，據證人劉永壽證稱：輕微之電擊沒有什
      麼傷，若電壓很高才會燒傷，但有可能致命，其不確定被電擊後是否會造成瘀
      青，但瘀青大部分是外傷所造成等語，參酌其於當日有以手銬及腳銬加以戒護
      ，此有相片在卷可參，則其所受之前揭傷勢亦有可能係因此所造成，是被告戊○○雖有前述之傷勢，惟尚未能遽認係警員刑求所造成，況被告戊○○於八十
      五年三月十一日之警訊筆錄中，並未坦承有何犯罪情事，且其於當日晚上經警
      解送至檢察署時，亦陳稱警訊筆錄為實在等語，則戊○○於當日所製作之警訊
      筆錄，並未資為被告戊○○本件犯行之依據，是其有無被刑求，亦不影響本案
      之判斷，併此敘明。又被告丙○○於本院前次及本次審一再辯稱警訊之自白係
      刑求所致，惟查其於原審偵審中並未為如此之抗辯，況其於偵查初訊亦有作如
      警訊相同之自白（見偵字第一五五三號卷第二十七頁至第二十九頁），且於原
      審具狀自白稱：戊○○在嘉義凱撒汽車賓館住兩天，白天陪伊去找路線及找目
      標陪同死亡．．．好多天才在南屯廟口找到「黑人」，也就是死者，戊○○告
      知是那位，第二天又帶伊到「黑人」住的巷口，要伊隔天去載「黑人」．．．
      伊答應戊○○去載死者陳福來，也才會造成陳福來之死亡，伊從陳福來死亡的
      那一刻開始到現在，無時無刻都在深深的懺悔等語（見原審卷第壹冊第二○四
      頁反面、第二○五頁正面、第二一二頁反面），參以本院如上述之認定，已堪
      認其於警訊中之自白與事實相符。又查被告丙○○於本院前審則陳稱：伊眼睛
      被矇住，不知被何位刑警打的等語（見上重更(一)卷第一宗第七十七頁），而本
      院傳訊證人即承辦本案之警員林鐘成、陳柏宏、庚○○、丁○○及蕭國川等人
      到庭證稱：伊等並無予以刑求，亦無予以脅迫製作筆錄等語（見上重更(一)卷第
      一宗第七十七頁反面、第七十八頁、第一四五頁），又本審傳訊為丙○○制作
      筆錄之員警乙○○、林鐘成、甲○○、溫銘芳、丁○○均證述因資金流向，提
      款錄影帶及所到之處均交待清楚，逮到之後被告很配合無需刑求等語。且被告
      於本院具狀稱八十五年三月八日晚十時許檢察官提訊諭令羈押後未依法將被告
      移至看守所仍交警方刑求逼供，於三月九日晚間始入看守所云云，然者經本院
      函查台灣嘉義看守所據覆被告係於同年三月八日即入所，有該所八十九年四月
      廿四日函可稽，益見被告所言被刑求不實。
（十一）本件將被告丙○○、戊○○二人送請法務部調查局測謊，其結果認被告丙○○
      所稱：「戊○○被討債集團逼其自殺。」、、「戊○○陪同勘查地形」、「未
      將陳福來推落山谷」、「郭宗明參與」等有說謊之傾向，有該局鑑定通知書附
      卷足參，此與本院上開之認定相符，至於施測後認被告丙○○所供「有與戊○○設計詐領保險金」、「陳福來係戊○○找來頂替」、「年保費係戊○○支付
      」、「戊○○出錢買車」、「戊○○陪同勘查地形」等亦有說謊之傾向，與本
      院之認定似不相符，測謊時與受測者之心態有關，依被告戊○○於事後能策劃
      領錢，指揮若定，顯見其甚為冷靜，對其施測本即較難求得其情緒之波動，何
      況被告戊○○與丙○○策劃詐領保險金之事實甚明確，此事實亦無法測得戊○○有情緒波動之情況，因而該施測情況尚不能完全作為被告戊○○有力之證據
      ，附為記明。另丙○○於本院本審聲請勘驗陳福來死亡之阿里山公路五十七公
      里八百公尺處，以證明該處無供其躲藏十餘小時之地形云云。因八十四年六月
      ，該路段整修，距今逾五年，其間地震、颱風等，多次修路，地形已改變，本
      院認無履勘之必要，併此敘明。
（十二）綜上所述，被告二人上開所辯，要屬事後畏罪卸責之詞，均不足採取。此外復
      據證人陳仁壽（即○○七汽車商行之負責人）、李添福（即新光人壽保險股份
      有限公司理賠部調查課課長）、洪福佑（即新光人壽保險股份有限公司理賠部
      給付一課課長）、姜嘉年及邱榮潭等人證述明確在卷，並有保險契約要保書、
      招攬人報告書、保險單等影本、保險金給付申請書、保險金給付回條影本、車
      牌號碼ＦＫ─三○一六號自用小客車及車牌號碼ＲＹ─○八三二號自用小客車
      之汽車買賣合約書影本、臺灣省合作金庫埔墘支庫之匯款申請書代收入傳票影
      本三張、前開被告戊○○詐領得保險金之金錢往來之匯款傳票、取款憑條影本
      、預購合約單、房屋租賃契約書在卷及如附表所示物品扣案可資佐證。是本件
      事證明確，被告二人之犯行均洵堪認定。
二、核被告丙○○、戊○○二人共同詐領保險金之犯行，均係犯刑法第三百三十九條
    第一項之詐欺罪；另其等二人先後兩次殺害陳福來之行為，乃基於一個犯意對於
    同一被害客體持續之數個舉動進行同一犯罪而為之接續行為，所為另犯一個刑法
    第二百七十一條第一項之殺人既遂罪。丙○○、戊○○所犯詐欺犯行與同案被告
    陳鶯蘭、姜運松、姜坤龍等人間，互有犯意之聯絡及行為之分擔，均為共同正犯
    。另被告丙○○、戊○○等二人間，就所犯殺人犯行，亦互有犯意之聯絡及行為
    之分擔，亦均為共同正犯。又被告丙○○、戊○○所犯殺人罪及詐欺罪，二罪間
    互有方法結果之牽連關係，應依牽連犯之規定，均從一重之殺人罪處斷。
三、原審認被告丙○○、戊○○等二人之罪證明確，因予論罪科刑，固非無見。惟查
    ：被告戊○○並未教唆丙○○自殺（詳後述），原判決認丙○○係受戊○○教唆
      而自殺未遂，並加以論罪科刑，即有未洽。被告二人上訴意旨均空言否認犯罪
      而指摘原判決不當，雖無理由，惟原判決既有上述可議之處，自屬無可維持，
      應由本院將原判決關於被告丙○○、戊○○殺人及丙○○定執行刑部分予以撤
      銷改判。爰分別審酌被告丙○○、戊○○等人之素行資料，犯罪之動機、目的
      、手段，及其等二人為求取錢財竟不惜殘害他人生命，且被告丙○○害死陳褔
      來一次不成猶未良心發現，並再續予加害，終至殺死被害人陳福來，手段殘暴
      、泯滅天良、毫無人性、惡性重大，於犯後接受法院審理時復推諉責任，飾詞
      狡辯，毫無悔意，非處以極刑，顯不足以悍衛正義，本院欲求其生而不得。至
      於被告戊○○手段固然可惡，惡性亦非輕，然其情節究較被告丙○○為輕，且
      著手加害陳褔來者為丙○○，本院認尚可求其生，再參酌被告所為所生之危害
      ，迄未與被害人家屬為民事和解等一切情狀，分別量處被告丙○○死刑、戊○○無期徒刑，並均依法宣告褫奪公權終身。
四、公訴意旨另略以：戊○○為圖得盡快領得保險金，乃教唆丙○○以自殺製造自己
    意外死亡之方式向保險公司詐領保險金，遂於八十四年一月二十六日，與丙○○
    共同前往臺中市○○路五一○號協德汽車商行，由戊○○出資以六萬二千元之代
    價購得車號為ＦＫ－三○一六號之自用小客車一輛，而後再尋覓製造車禍自殺之
    適當地點，因當時丙○○在嘉義縣、市工作，對於嘉義地區之地形較為熟悉，乃
    於同年五月中旬某日左右晚上八時左右，由戊○○駕駛一不詳車號之自用小客車
    ，跟隨丙○○所駕駛之車號ＦＫ－三○一六號自用小客車前往嘉義縣阿里山鄉○○○路三號橋附近停車勘察地形，經認該處適合製造車禍後，即由丙○○駕駛上
    開車號ＦＫ－三○一六號自用小客車衝下山谷自殺，企圖以此方式假造成丙○○
    意外死亡之情況，以領取保險金額，惟因該車卡在山腰樹幹，丙○○因而未致生
    死亡之結果，因認戊○○另涉有刑法第二百七十五條第二項、第一項之教唆自殺
    未遂罪，及丙○○於八十四年五月二十七日駕駛車牌號碼為ＲＹ－○八三二號之
    自用小客車，搭載陳福來至嘉義縣大埔鄉○○村○○○○路三四○公里五百公尺
    處，點燃預置之松香油，欲以火燒車之方式，企圖燒死陳福來以便向保險公司詐
    領其前開所投保之保險金額，幸因陳福來隨即迅速逃出車外始未得逞，因認丙○○另犯有刑法第二百七十條第二項、第一項之殺人未遂犯行云云。惟訊之被告戊○○堅決否認有教唆丙○○自殺以領取保險金，辯稱係丙○○為減輕其刑責拖其
    下水，乃藉其車禍之事件誣陷等語。經查：當時拖吊丙○○汽車之證人謝麗美並
    無法指證被告戊○○當時有與丙○○一同去雇用吊車，且協德汽車商行老闆娘曾
    筱婷到庭亦證稱被告戊○○並非與丙○○同去購車之女子，因而被告丙○○所稱
    與戊○○一同去協德汽車商行買車，由戊○○出錢一節，已見不實。況依保險法
    第一○九條第一、二項規定：保險人故意自殺者，保險人不負保險金額之責任；
    但保險契約載有被保險人故意自殺，保險人仍應給付保險金額之條款，其條款於
    訂約後二年始生效力。被告丙○○既係執意領得保險金，且先前亦有在他公司投
    保，對此規定應已探求清楚，然丙○○之保險始於八十三年五月份，距事發之八
    十四年五月份才一年，既未滿二年，縱丙○○自殺亦領不到保險金。又該處路旁
    有水泥樁，丙○○之車僅稍微離開路肩，即被水泥柱卡住，動彈不得，並未掉入
    山谷，如掉入山谷必死無疑，且路旁樹木甚小，如丙○○之車急衝而下，不被路
    旁水泥樁卡住的話，該株小樹必無法擋住，一衝即斷，此觀附卷之照片自明。更
    何況丙○○聲稱戊○○另駕一部車在後跟隨，如有此事，且戊○○果真與丙○○
    早有詐領保險金之共同犯意，於丙○○自殺未遂，車卡在路邊時，為何不將丙○○載回，為何不即找人拖吊，竟於隔數日後，才找謝麗美之夫拖吊？如戊○○見
    狀不救，棄姜而去，此後豈可能再共同犯案？又故丙○○所稱戊○○逼其自殺，
    顯非實在。再者，本件保險受益人並非戊○○，而係丙○○之父姜運松，雖係透
    過陳鶯蘭投保，事後證明戊○○可掌控保險金之領取，然丙○○與戊○○既係共
    犯，領取姜運松為受益人之保險金當然不成問題，然若戊○○教唆或逼迫丙○○
    自殺，萬一情況失控，被告戊○○恐有無法領得保險金之虞，衡情戊○○應不致
    欲置丙○○於死。綜上所述，足見丙○○指訴被告戊○○教唆其自殺等情，尚屬
    不能証明。又被告丙○○、戊○○二人先後兩次殺害陳福來之行為，乃基於一個
    犯意對於同一被害客體持續之數個舉動進行同一犯罪而為之接續行為，所為僅犯
    一個殺人既遂罪業如前述，因公訴人認此等部份與上開科刑部份或有方法結果之
    牽連關係，或有連續犯之裁判上一罪，爰不另為無罪之諭知。
據上論斷，應依刑事訴訟法第三百六十九條第一項前段、第三百六十四條、第二百九
十九條第一項前段，刑法第五十六條、第二十八條、第二百七十一條第一項、第三百
三十九條第一項、第五十五條、第三十七條第一項，罰金罰鍰提高標準條例第一條前
段，判決如主文。
本案經檢察官劉榮堂到庭執行職務。
中    華    民    國      八十九      年      九      月      二十一    日
                                  臺灣高等法院臺南分院刑事第二庭
                                      審判長法官  游    明    仁
                                            法官  陳    清    溪
                                            法官  蘇    重    信
右正本證明與原本無異。
如不服本判決，應於判決送達後十日內向本院提出上訴狀，其未敘述理由者並應於提
出上訴狀後十日內向本院補提理由書（應附繕本)。
                                      法院書記官  李    珍    鳳
中    華    民    國      八十九      年      九      月      二十六    日
附錄本案論罪科刑法條全文：
刑法第二百七十一條第一項：殺人者，處死刑、無期徒刑或十年以上有期徒刑。
刑法第三百三十九條第一項：意圖為自己或第三人不法之所有，以詐術使人將本人或
                          第三人之物交付者，處五年以下有期徒刑、拘役或科或
                          併科一千元以下罰金。


司法院資訊處製作；財團法人民間司法改革基金會備份。
